【裁判字號】    98,交聲,3904
【裁判日期】    981207
【裁判案由】    違反道路交通管理處罰條例聲明異議
【裁判全文】
臺灣臺北地方法院交通事件裁定        98年度交聲字第3904號
原處分機關  臺北市交通事件裁決所
異  議  人
即受處分人  甲○○
上列異議人即受處分人因違反道路交通管理處罰條例案件，對於
臺北市交通事件裁決所中華民國九十八年八月十一日所為之處分
（原處分案號：北市裁催字第裁二二─ＣＧ0000000號）
，聲明異議，本院裁定如下：
    主  文
原處分撤銷。
甲○○汽車駕駛人，行車速度，超過規定之最高時速，處罰鍰新
臺幣壹仟捌佰元，並記違規點數壹點。
    理  由
一、按行車速度，依速限標誌或標線之規定，道路交通安全規則
    第九十三條第一項定有明文。次按汽車駕駛人，行車速度，
    超過規定之最高時速，處新臺幣（下同）一千二百元以上二
    千四百元以下罰緩，並記違規點數一點，道路交通管理處罰
    條例第四十條、第六十三條第一項第一款分別定有明文。
二、本件異議人即受處分人（下稱受處分人）甲○○於民國九十
    八年三月二十一日下午四時三分許，駕駛車牌號碼七Ｅ─五
    九八三號自用小客車，行經最高速限四十公里之臺北縣瑞芳
    鎮○○○縣道六十六點七公里處（往十分方向）時，為設於
    該處之固定式雷達測速照相儀器測得行車速度為七十九公里
    並予拍照存證，經臺北縣政府警察局員警採證後，以該車輛
    有「限速四十公里，經測時速七十九公里，超速三十九公里
    （二十公里以上未滿四十公里）」之違規事實，依道路交通
    管理處罰條例第四十條規定，逕行掣單舉發。嗣受處分人不
    服提出陳述，經原處分機關函請舉發單位調查結果，認其確
    有前開違規行為，原處分機關乃於九十八年八月十一日依道
    路交通管理處罰條例第四十條、第六十三條第一項第一款（
    原裁決書漏引第一款）之規定裁處受處分人罰鍰二千四百元
    ，並記違規點數一點。
三、聲明異議意旨略以：(一)本件未收受舉發單位提出違規通知單
    ，違規之證明文件或照片是寄往臺北市○○路○段七十號，
    該處並非聲明人車籍及戶籍所在地；(二)本案裁罰係逕行舉發
    ，舉發單位應提供明顯清楚之照片，僅以人工書寫聲明人車
    輛之車牌號碼自難以令人信服；(三)本件理應以違反道路交通
    管理處罰條例第四十條規定繳納罰鍰一千八百元，但裁決單
    位處以二千四百元，為此聲明不服，請求撤銷原處分云云。
四、經查：
  (一)本件受處分人所有之車牌號碼七Ｅ─五九八三號自用小客車
    ，於九十八年三月二十一日下午四時三分許，行經最高速限
    四十公里之臺北縣瑞芳鎮○○○縣道六十六點七公里處（往
    十分方向）時，為設於該處之固定式雷達測速照相儀器測得
    行車速度為七十九公里而經拍照一節，經本院函請臺北縣政
    府警察局提供清晰、可明顯辨識車牌號碼之彩色舉發照片，
    經該局提出舉發車輛第一張及第二張連拍照片二幀，另加洗
    放大違規採證照片一幀，有臺北縣政府警察局九十八年十月
    二十九日北縣警交字第○九八○一五九九九五號函暨所附舉
    發照片在卷可稽，由上開採證相片已可清楚辨識違規車輛之
    車牌號碼為七Ｅ─五九八三號，是本件舉發應無違誤，受處
    分人所有車牌號碼七Ｅ─五九八三號自用小客車有於前述時
    、地超速行駛之違規行為，堪以認定。
  (二)按處理違反道路交通管理事件，有關文書送達之程序，依行
    政程序法之規定，違反道路交通管理事件統一裁罰基準及處
    理細則第五條定有明文。又送達，於應受送達人之住居所、
    事務所或營業所為之；於應送達處所不獲會晤應受送達人時
    ，得將文書付與有辨別事理能力之同居人、受僱人或應送達
    處所之接收郵件人員；應受送達人或其同居人、受僱人、接
    收郵件人員無正當理由拒絕收領文書時，得將文書留置於應
    送達處所，以為送達；送達，不能依前二條規定為之者，得
    將文書寄存送達地之地方自治或警察機關，並作送達通知書
    二份，一份黏貼於應受送達人住居所、事務所、營業所或其
    就業處所門首，另一份交由鄰居轉交或置於該送達處所信箱
    或其他適當位置，以為送達。前項情形，由郵政機關為送達
    者，得將文書寄存於送達地之郵政機關，行政程序法第七十
    二條第一項前段、第七十三條第一項、第三項、第七十四條
    第一項、第二項分別定有明文。是有關違反道路交通管理事
    件文書之送達，苟非已送達於應受送達人之住居所或營業所
    ，尚難認已符送達之規定。故如受處罰人未能合法收受舉發
    通知之送達，即不能認受處罰人已經合法收受舉發通知單而
    逕行裁決。又戶籍法僅為戶籍登記之行政管理規定，戶籍地
    址不過係依戶籍法所為登記之事項，並非為認定住所唯一標
    準（最高法院八十三年度臺抗字第三九三號裁定意旨參照）
    。受處分人雖原居住於車籍地址（當時之戶籍地址）臺北市
    ○○區○○路一段七十號，惟已於九十五年八月十七日將戶
    籍遷入臺北市○○區○○路二段二八一巷六弄二四號二樓，
    有個人基本資料及遷徙紀錄資料查詢結果附卷可稽，是上開
    臺北市○○區○○路一段七十號之址，自九十五年八月十七
    日之後，已非受處分人之住居所，當無疑義。而原舉發機關
    寄送之舉發違反道路交通管理事件通知單係送達至臺北市○
    ○區○○路一段七十號，有臺北縣政府警察局送達證書在卷
    可憑，顯然本件之舉發通知單未向受處分人當時之戶籍地址
    （通常可認係有意設為住所）臺北市○○區○○路二段二八
    一巷六弄二四號二樓之址合法送達甚明，揆諸前揭說明，本
    件舉發通知單之送達程序於法尚有未合，當不生合法送達之
    效力。至汽車所有人地址如有變更，應向公路監理機關辦理
    登記，道路交通安全規則第二十三條第一項雖定有明文，惟
    本件受處分人未依上開規定辦理地址變更登記，核係應否依
    道路交通管理處罰條例第十六條第一項第一款「各項異動，
    不依規定申報登記者」之規定處罰之問題，尚不得以受處分
    人怠於向公路監理機關辦理地址變更登記，即認本案之通行
    費補繳通知單可僅向車籍地送達，以為踐行合法通知送達之
    程序，而仍應依前揭行政程序法第七十二條第一項前段之規
    定向受處分人之實際之住居所送達，方屬合法，附此敘明。
  (三)再者，依照「違反道路交通管理事件統一裁罰基準及處理細
    則」第二條第二項之違反道路交通管理事件統一裁罰基準表
    內容，以及同處理細則第四十一條、第四十四條等規定可知
    ，違反道路交通管理事件之裁罰基準，係以當事人接到違規
    舉發通知書後，「有無逾越到案日期繳納罰款及到案與否」
    ，為設定裁決罰鍰數額準據之一，故行為人有無於到案日期
    前繳交罰鍰或到案與否，對於行為人究應處以較低額或較高
    額之罰鍰，本具有相當之決定性。另因違反道路交通管理事
    件之處罰為一行政秩序罰，其對於違規之行為人所為之處罰
    ，顯然影響行為人之權利義務，性質上為負擔之行政處分，
    是其應有行政法基本原則之要求，即行政行為應遵循公正、
    公開與民主之程序，確保依法行政原則，以保障人民權益，
    增進人民對行政之信賴，此亦為行政程序法第1條開宗明義
    所揭示，故為保障違反道路交通管理事件行為人之權益，舉
    發單位本應於舉發通知單上，詳為記載「應到案日期」及「
    應到案處所」，以利行為人得遵期到案繳交罰款，或對其違
    規之行為有陳述、爭執之機會。然如前述，是臺北縣政府警
    察局北縣警交字ＣＧ第0000000號舉發違反道路交通
    管理事件通知單既未經合法送達，則受處分人顯然無從根據
    該舉發通知單上之「應到案日期」及「應到案處所」等內容
    ，遵期到案繳交較低額罰款，或對其經舉發之違規行為有陳
    述、爭執之機會，故原處分機關就此疏漏，並未依循「違反
    道路交通管理事件統一裁罰基準及處理細則」第三十條第一
    項之相關規定加以審查，並要求舉發單位補正而另行合法通
    知受處分人，後來即逕以受處分人逾越應到案期限六十日以
    上繳納罰鍰或逕行裁決處罰，於九十八年八月十一日以受處
    分人汽車駕駛人行車速度，超過規定之最高時速二十公里以
    上四十公里以下，以北市裁催字第裁二二─ＣＧ00000
    00號裁決，對受處分人處以罰鍰二千四百元之處分，經核
    於法並非適當，故受處分人執此而指摘原裁決處分不當，尚
    屬有理。
五、綜上所述，本件原裁決處分既有前述違法情形，故應由本院
    裁定將原處分撤銷，然因受處分人甲○○所有之自用小客車
    ，於前開時、地，有超速之違規事實既可認定，則本院仍應
    依照道路交通管理處罰條例第四十條及第六十三條第一項第
    一款等規定，以及參考違反道路交通管理事件統一裁罰基準
    表之相關內容（違反道路交通管理處罰條例第四十條，駕駛
    人駕駛汽車，行車速度超過規定之最高時速二十公里以上未
    滿四十公里者，處罰鍰新臺幣一千八百元），另為受處分人
    如主文第二項所示之諭知，以資適法。
六、據上論斷，應依道路交通案件處理辦法第二十條前段，裁定
    如主文。
中    華    民    國    98    年    12    月    7     日
                  交通法庭    法  官  徐淑芬
以上正本證明與原本無異。
如不服本裁定應於送達後五日內向本院提出抗告狀。
                              書記官  劉郅享
中    華    民    國    98    年    12    月    7     日

司法院資訊處製作；財團法人民間司法改革基金會備份。
